ACORDAO-COMPLETO-2562837

ACÓRDÃO 1200/2023 ATA 3/2023 - PRIMEIRA CÂMARA

VISTOS, relatados e discutidos estes autos de recurso de reconsideração interposto contra o Acórdão 17252/2021-TCU-Primeira Câmara, proferido em tomada de contas especial,
ACORDAM os Ministros do Tribunal de Contas da União, reunidos em sessão da Primeira Câmara, ante as razões expostas pelo relator, em:
9.1. conhecer do presente recurso de reconsideração, nos termos dos artigos 32, inciso I, e 33 da Lei 8.443/1992, para, no mérito, negar-lhe provimento; e 
9.2. dar ciência desta deliberação ao recorrente e à Procuradoria da República no rio Grande do Sul.

Recurso de reconsideração interposto contra acórdão  proferido em tomada de contas especial instaurada em razão em razão de irregularidades na execução do Convênio 177/2011 firmado entre o extinto Ministério da Cultura e o município de Sapucaia do Sul/RS.

Primeira Câmara

Prefeitura Municipal de Sapucaia do Sul/RS.

3. Interessados/Responsáveis/Recorrentes:
3.1. Interessado: Secretaria Especial da Cultura (01.264.142/0007-14).
3.2. Responsável: Vilmar Ballin (XXX.579.840-XX).
3.3. Recorrentes: Sonia Maria Oliveira Ballin (XXX.560.880-XX); Bianca Ballin (XXX.007.450-XX); Bruna Ballin (XXX.882.200-XX).

13.1. Ministros presentes: Jorge Oliveira (na Presidência) e Benjamin Zymler (Relator).
13.2. Ministros-Substitutos convocados: Augusto Sherman Cavalcanti e Weder de Oliveira.

BENJAMIN ZYMLER

Ministro Walton Alencar Rodrigues.

Trata-se de recurso de reconsideração interposto pelas sras. Sônia Maria Oliveira Ballin, Bianca Ballin e Bruna Ballin, sucessoras de Vilmar Ballin (falecido) , contra o Acórdão 17252/2021-TCU-Primeira Câmara, proferido em tomada de contas especial (peças 154-158) .
2.	A tomada de contas especial foi instaurada em razão de irregularidades na execução do Convênio 177/2011 firmado entre o extinto Ministério da Cultura e o município de Sapucaia do Sul/RS.
3.	O convênio, no valor R$ 192.540,00, sendo R$ 175.950,00 à conta do concedente e R$ 16.590,00 referentes à contrapartida do convenente, teve vigência no período de 4/7/2012 a 26/12/2014. 
4.	O objeto pactuado consistia na realização do "Festival de Música e Meio Ambiente do Rio dos Sinos", destinado à conscientização ambiental da população local, por meio de oficinas de artes e educação ambiental a serem realizadas durante as etapas do festival, além da divulgação do trabalho dos músicos da região, por meio de apresentações musicais.
5.	Especificamente, o plano de trabalho previa a execução dos seguintes fornecimentos e ações principais (peça 9) :
	Item
	Valor (R$) 

	Contratação de Show 
	32.500,00

	Locação de toldo e palcos
	45.615,00

	Gravação e prensagem de CDs
	9.300,00

	Filmagens e produção
	4.300,00

	Sistema de sonorização
	32.914,00

	Banheiros químicos 
	3.250,00

	Equipe de segurança 
	4.000,00

	Contratação de jurados
	10.000,00

	Iluminação
	17.351,00

6.	Mediante o acórdão impugnado, o sr. Vilmar Ballin (falecido) , ex-Prefeito de Sapucaia do Sul/RS) , teve suas contas julgadas irregulares e o seu espólio, foi condenado em débito pela quantia de R$ 171.410,53, devendo os herdeiros arcar com essa quantia até o limite do valor do patrimônio a eles transferido.
7.	Como fundamento do acórdão recorrido, assim constou de seu voto condutor:
"restou evidenciada a apresentação de comprovantes de despesas contendo apenas a descrição genérica das metas e etapas do convênio, sem a especificação dos itens correspondentes, impossibilitando a confirmação de que o projeto tenha sido executado conforme a proposta aprovada, bem como o estabelecimento do nexo de causalidade das despesas efetuadas com o objeto da avença. 
Em acréscimo, foi apontado que, apesar da existência de imagens indicando a realização de algumas etapas do plano do trabalho, não há comprovação da entrega dos CDs e da realização das oficinas previstas no plano de trabalho. 
Por fim, foi questionada a contratação da empresa Top Vision Produções Ltda., para execução de todos os itens do Plano de Trabalho, o que, além dos indícios de fraude e direcionamento no respectivo procedimento licitatório, não teria sido autorizado pelo Ministério da Cultura." 
8.	Depois de se manifestar pelo conhecimento do recurso, a unidade técnica assim se manifestou quanto ao mérito:
"HISTÓRICO
A tomada de contas especial (TCE) sob comento foi, originariamente, instaurada pela Secretaria Especial da Cultura em desfavor de Vilmar Ballin, então prefeito de Sapucaia do Sul - RS (gestões 2009-2012 e 2013-2016) , em razão de irregularidades na execução do Convênio 177/2011 (Siafi 765002) firmado para a implementação do projeto "Festival de Música e Meio Ambiente Rio dos Sinos", cuja vigência foi inicialmente estipulada para o período de 4/7/2012 a 16/9/2013, com o prazo final prorrogado para 26/12/2014.
1.1. Para o alcance do objeto, foram previstos R$ 192.540,00, sendo R$ 175.950,00 a cargo da União e R$ 16.590,00 a título de contrapartida municipal. Os recursos federais, por sua vez, foram integralmente liberados em duas parcelas (peças 22 e 40) .
1.2. Na fase interna desta TCE, após a indicação circunstanciada das providências adotadas pela autoridade administrativa competente, em seu relatório (peça 89) , o tomador de contas pugnou pela imputação de débito ao aludido responsável, no montante original de R$ 175.950,00, em face do não cumprimento regular da respectiva licitação com indícios de fraude processual. O controle interno anuiu a esse posicionamento (peças 90-92) .
1.3. No âmbito do TCU, após as considerações técnicas acerca da apuração dos fatos, identificação dos responsáveis e quantificação do dano para fins de ressarcimento (peças 96-98) , a unidade técnica passou a promover a citação do referido responsável pela não comprovação da boa e regular aplicação da referida importância no bojo do Convênio 177/2011.
1.4. Partindo dessas premissas, ao anotar a revelia do responsável, a unidade técnica propôs julgar irregulares as contas de Vilmar Ballin, condenando-o ao pagamento do correspondente débito, deixando, todavia, de lhe aplicar a multa legal ante a prescrição da pretensão punitiva do Tribunal (peças 103-105) , tendo o MPTCU anuído a essa proposta (peça 106) . Ato contínuo, em 3/5/2021, foi evidenciado no processo o falecimento do responsável em 23/12/2020 (peça 108) .
1.5. De todo modo, a 1ª Câmara do TCU prolatou o Acórdão 17.252/2021 no sentido de anotar a revelia de Vilmar Ballin (falecido) , além de julgar irregulares, portanto, as suas contas, condenando o respectivo espólio ao pagamento do correspondente débito, deixando, todavia de lhe aplicar a multa prevista no art. 57 da Lei 8.443/1992, ante o caráter personalíssimo dessa sanção pecuniária.
1.6. Enfim, ao tomarem conhecimento da aludida decisão, as sucessoras de Vilmar Ballin (falecido) interpuseram recurso de reconsideração requerendo a reforma do Acórdão 17252/2021-TCU-Primeira Câmara para promover a sua anulação ou, no mérito, julgar regulares as contas do responsável.
ADMISSIBILIDADE
Reitera-se o exame preliminar de admissibilidade (peça 159) , ratificado pelo Ministro-Relator Benjamin Zymler (peça 163) , que concluiu pelo conhecimento do recurso, suspendendo-se os efeitos dos itens 9.1, 9.2 e 9.3 do Acórdão 17252/2021-TCU-Primeira Câmara, eis que preenchidos os requisitos aplicáveis à espécie.
MÉRITO
Delimitação.
1.7. Constitui objeto do presente recurso verificar se:
a citação do responsável foi inválida (peça 154, p. 2 e 3) ;
ocorreu a prescrição (peça 154, p. 3-5) ;
houve a devida comprovação da boa e regular aplicação dos recursos federais repassados (peça 154, p. 5-11) ; e
a responsabilização de Vilmar Ballin foi adequada (peça 154, p. 12-15) .
Validade da citação do responsável (peça 154, p. 2 e 3) .
1.8. Em sede de preliminar, as recorrentes afirmam que a citação foi inválida, pois ela não foi recebida diretamente pelo responsável, mas, sim, por um terceiro, além disso a subsequente notificação das sucessoras do falecido não supre essa ilegalidade inicial, resultando, assim, em nulidade do respectivo acórdão condenatório.
	Análise
1.9. Os argumentos apresentados pelas recorrentes não merecem prosperar, pois a validade da citação via postal não depende da assinatura do aviso de recebimento pelo próprio destinatário da comunicação, o que dispensa, no caso em tela, a entrega do AR em "mãos próprias". A exigência da norma é no sentido de o Tribunal verificar se a correspondência foi entregue no endereço correto, residindo aqui a necessidade de certeza inequívoca.
1.10. O envio de carta registrada com aviso de recebimento está expressamente enumerado entre os meios de comunicação de que dispõe o Tribunal de Contas da União para proceder às suas intimações. Em consonância com o art. 179, inciso II, do Regimento Interno - TCU, é cristalina a exigência apenas da comprovação da entrega no endereço do destinatário, bastando o aviso de recebimento simples.
1.11. Não bastasse isso, a jurisprudência do TCU é firme no sentido de, no processo de controle externo, inexistir a obrigatoriedade de citação pessoal do responsável, mas apenas de entrega do ofício citatório no endereço do destinatário obtido em fonte de dados oficial, a exemplo da base da Receita Federal, nos termos, por exemplo, do Acórdão 4963/2022-TCU-Segunda Câmara, sob a relatoria do Ministro Jorge Oliveira, entre outros.
1.12. Com efeito, a validade do critério de comunicação processual do TCU foi referendada pelo Supremo Tribunal Federal, nos termos do julgamento do MS-AgR 25.816/DF, por meio do qual se afirmou a desnecessidade da ciência pessoal do interessado, entendendo-se suficiente a comprovação da entrega do "AR" no endereço do destinatário.
1.13. No caso concreto, enfim, observa-se que a citação de Vilmar Ballin foi encaminhada a partir do endereço obtido junto à base de dados da Receita Federal (peças 99-101) , e a entrega da notificação ocorreu em 5/5/2020, ou seja, antes mesmo do seu falecimento em 23/12/2020 (peça 108) , de modo que não se justifica a suscitada nulidade processual arguida sob a alegação de ausência de ciência pessoal da correspondente comunicação.
Ocorrência da prescrição (peça 154, p. 3-5) .
1.14. As recorrentes afirmam que houve a prescrição perante o Tribunal, com base nos seguintes argumentos:
a prescrição a ser observada pelo TCU deve tomar como base o prazo de cinco anos previsto na Lei 9.873/1999;
como a citação do responsável foi inválida, as notificações subsequentes não têm o condão de interromper o prazo prescricional no bojo deste processo; e
cada tipo de processo administrativo tem seus próprios prazos, sendo indevida a interpretação da Lei 9.873/1999 ou mesmo do TCU no sentido de que os atos administrativos de um ente influenciariam nos prazos de outro processo, de outro ente, regido por outras regras; e
há de se observar, ainda, a prescrição intercorrente, nos termos do art. 1º, § 1º, da Lei 9.873/1999.
Análise
1.15. Os argumentos apresentados pelas recorrentes não merecem prosperar, pois não teria ocorrida a prescrição para o exercício das pretensões punitiva e de ressarcimento pelo TCU.
1.16. No âmbito do TCU, a prescrição para o exercício das pretensões punitiva e de ressarcimento a ser observada nos processos de controle externo foi regulamentada, recentemente, pela Resolução TCU 344/2022, com as definições sobre o prazo de cinco anos, o termo inicial, as causas interruptivas e suspensivas, os efeitos de seu reconhecimento, entre outras.
1.17. Sob esse prisma, o prazo de prescrição começou a correr em 26/1/2015, data subsequente ao prazo final para a apresentação da prestação de contas ao repassador, nos termos do art. 4º, inciso II, da Resolução - TCU 344/2022, como evidencia a instrução de mérito da unidade técnica (peça 103, p. 1) .
1.18. A prescrição foi interrompida nas seguintes datas em ordem cronológica, por causas interruptivas elencadas no art. 5º da citada resolução:
em 29/12/2017, pela autuação da TCE na fase interna (peça 89, p. 2) ;
em 31/1/2018, pelo relatório de TCE emitido pelo tomador (peça 89, p. 5) ;
em 19/9/2019, pela autuação da TCE pelo TCU;
em 15/4/2020, pelo ato de ordenação para a citação do responsável (peça 98) ; e
em 5/10/2021, com a decisão condenatória do TCU (peça 109) .
1.19. Observa-se, pois, que não houve o suscitado transcurso do prazo quinquenal para a prescrição do exercício das pretensões punitiva e de ressarcimento em consonância com a Resolução - TCU 344/2022. Além disso, o histórico de andamentos do processo evidencia que a instrução processual transcorreu normalmente, sem paralisação por mais de três anos - o que afasta a hipótese de prescrição intercorrente. 
1.20. Sendo assim, inexistindo razões para elidir os fundamentos que ensejaram a prolação da decisão guerreada, neste ponto, os argumentos das recorrentes devem ser rejeitados.
Devida comprovação da boa e regular aplicação dos recursos federais repassados (peça 154, p. 5-11) .
1.21. As recorrentes sustentam que houve a devida comprovação da boa e regular aplicação dos recursos repassados por meio do aludido ajuste, com base nos seguintes argumentos:
as irregularidades teriam sido meramente formais;
todos os documentos referentes aos gastos constam da prestação de contas original remetida pelo município, além de vários documentos complementares; e
os objetivos do convênio foram atingidos.
	Análise
1.22. Os argumentos das recorrentes não merecem prosperar, pois, em processos de contas, neste caso de tomada de contas especial, a jurisprudência é pacífica no âmbito deste Tribunal no sentido de que, com respaldo nos arts. 70, parágrafo único, da Constituição Federal de 5 de outubro de 1988, e 93, do Decreto-lei 200, de 25 de fevereiro de 1967, o ônus de comprovar a regularidade integral na aplicação dos recursos públicos compete ao gestor, por meio de documentação consistente, a demonstração cabal dos gastos efetuados, bem assim o nexo causal entre estes e os recursos repassados, assim como a execução regular do objeto pactuado com a União em regime de mútua colaboração.
1.23. No caso em vertente, portanto, uma vez identificada a irregularidade passível de recomposição dos cofres da União, nos pareceres da unidade de técnica (peças 96 e 103) , com a anuência do MPTCU (peça 106) , e no voto condutor da deliberação recorrida (peça 110) , verificou-se a apresentação de comprovantes de despesas contendo apenas a descrição genérica das metas e etapas do convênio, sem a especificação dos itens correspondentes, impossibilitando a confirmação de que o projeto tenha sido executado conforme a proposta aprovada, bem como o estabelecimento do nexo de causalidade das despesas efetuadas com o objeto da avença.
1.24. Em acréscimo, foi apontado que, apesar da existência de imagens indicando a realização de algumas etapas do plano do trabalho, não há comprovação da entrega dos CDs e da realização das oficinas previstas no plano de trabalho, além de ter sido questionada a contratação da empresa Top Vision Produções Ltda., para execução de todos os itens do Plano de Trabalho, o que, além dos indícios de fraude e direcionamento no respectivo procedimento licitatório, não teria sido autorizado pelo então Ministério da Cultura.
1.25. Não é demais ressaltar que, transcorrido, in albis, o prazo estabelecido no expediente de citação e permanecendo os indícios de irregularidades que ensejaram a presente tomada de contas especial, foi anotada a revelia do responsável, para todos os efeitos, nos termos do art. 12, § 3º, da Lei 8.443/1992.
1.26. A despeito dessas constatações apuradas na fase interna pelo órgão instaurador e na fase externa no âmbito do TCU, as recorrentes se limitaram a apresentar documentos lavrados no âmbito da prefeitura desacompanhados de elementos comprobatórios sobre a execução do ajuste em si (peças 155-157) , além de uma decisão da Justiça Federal envolvendo a discussão sobre a inscrição do ente municipal nos cadastros restritivos junto a órgãos federais (peça 158) . 
1.27. Sendo assim, inexistindo elementos novos, tampouco provas robustas a elidir os fundamentos que ensejaram a prolação da decisão guerreada, os argumentos do recorrente devem ser rejeitados.
Adequação da responsabilização de Vilmar Ballin (peça 154, p. 12-15) .
1.28. As recorrentes sustentam que a responsabilização do então gestor foi indevida, com base nos seguintes argumentos:
não restou demonstrada a ocorrência de dolo, culpa grave ou má-fé na atuação do responsável como elementos indispensáveis à reprovabilidade de sua conduta, conforme preconiza o art. 37, § 6º, da Constituição Federal de 1988, além da nova redação prevista na Lei 13.655/2018, que promoveu alterações na Lei de Introdução às Normas do Direito Brasileiro (Lindb) ; e
a responsabilidade imputada foi de natureza objetiva, pois não há qualquer individualização de cada prejuízo apontado, tampouco a análise do impulso subjetivo do então prefeito.
	Análise
1.29. Os argumentos das recorrentes não merecem prosperar, pois a responsabilidade dos jurisdicionados perante o TCU é de natureza subjetiva, caracterizada mediante a presença de simples culpa stricto sensu, sendo desnecessária a caracterização de conduta dolosa ou má-fé do gestor para que seja possível a sua responsabilização.
1.30. A boa-fé não pode ser presumida ou acatada a partir de mera alegação, devendo ser demonstrada e comprovada a partir dos elementos que integram os autos, corroborada em contexto fático propício ao reconhecimento dessa condição em favor do responsável. Isso significa que a conduta do responsável é comparada àquela que se esperava de um gestor médio, diligente, consoante comprovação probatória demonstrada nos autos.
1.31. Desse modo, é suficiente a quantificação do dano, a identificação da conduta do responsável que caracterize sua culpa, seja por imprudência, imperícia ou negligência, e a demonstração do nexo de causalidade entre a conduta culposa e a irregularidade que ocasionou o dano ao erário, em consonância com a jurisprudência firmada pelo TCU.
1.32. Em sintonia, por exemplo, com o Acórdão 2391/2018-TCU-Plenário, sob a relatoria do Ministro Benjamin Zymler, o dever de indenizar os prejuízos ao erário permanece sujeito à comprovação de dolo ou culpa, sem qualquer gradação, como é de praxe no âmbito da responsabilidade aquiliana, inclusive para fins do direito de regresso (art. 37, § 6º, da Constituição Federal) . Ocorre que as alterações promovidas na Lei de Introdução às Normas do Direito Brasileiro (Lindb) pela Lei 13.655/2018, em especial a inclusão do art. 28, não provocaram modificação nos requisitos necessários para a responsabilidade financeira por débito.
1.33. Ainda em relação à aplicação do art. 28 da Lindb, haja vista a exigência de um mínimo critério ou parâmetro a ser adotado para que cada julgador não aplique a sua particular visão de mundo, esta Corte de Contas adota o critério do homem médio como parâmetro para fins de aferição da responsabilidade na seara do controle externo, a exemplo do Acórdão 1628/2018-TCU-Plenário, da relatoria do Ministro Benjamin Zymler, no sentido de adotar o critério do administrador médio para a aferição, ao menos, da presença ou não de erro grosseiro, assim como nos demais ramos do direito e nos termos da mais ampla doutrina e remansosa jurisprudência do Supremo Tribunal Federal e do Superior Tribunal de Justiça.
1.34. Portanto, a título de conclusão, o erro grosseiro a que se refere o art. 28 da Lindb, ainda que se entenda como culpa grave ou como erro inescusável, é aquele que não seria cometido pelo homem médio se estivesse nas mesmas circunstâncias do agente público cuja conduta está sob julgamento.
1.35. No caso em vertente, portanto, uma vez identificada a irregularidade passível de recomposição dos cofres da União, restou configurada a responsabilidade de Vilmar Ballin, enquanto gestor máximo do ente convenente, ao apresentar comprovantes de despesas contendo apenas a descrição genérica das metas e etapas do convênio, sem a especificação dos itens correspondentes e a existência de imagens indicando a realização de algumas etapas do plano do trabalho, sem a comprovação da entrega dos CDs e da realização das oficinas previstas no plano de trabalho, além de ter sido questionada a contratação da empresa Top Vision Produções Ltda., para execução de todos os itens do Plano de Trabalho, o que, além dos indícios de fraude e direcionamento no respectivo procedimento licitatório, não teria sido autorizado pelo então Ministério da Cultura.
1.36. Sendo assim, inexistindo elementos novos, tampouco provas robustas a elidir os fundamentos que ensejaram a prolação da decisão guerreada, os argumentos do recorrente devem ser rejeitados.
Informações adicionais
Registra-se o pedido formulado por Maritânia Lúcia Dallangnol (OAB/RS 25.419) , representando as recorrentes enquanto sucessoras de Vilmar Ballin (falecido) , para a realização de sustentação oral de forma telepresencial na ocasião do julgamento do presente feito (peça 162, p. 16) .
CONCLUSÃO
Das análises anteriores, conclui-se que:
a validade da citação via postal não depende da assinatura do aviso de recebimento pelo próprio destinatário da comunicação, bastando a comprovação de entrega do ofício no endereço do destinatário obtido em fonte de dados oficial;
não ocorreu a prescrição para o exercício das pretensões punitiva e de ressarcimento pelo TCU;
incide sobre o gestor o ônus de provar a aplicação regular dos recursos públicos a ele confiados; e
a responsabilidade dos jurisdicionados perante o TCU é de natureza subjetiva, caracterizada mediante a presença de simples culpa stricto sensu, sendo desnecessária a caracterização de conduta dolosa ou má-fé do gestor para que seja possível a sua responsabilização.
1.37. Assim, com base nessas conclusões, propõe-se o não provimento do recurso, uma vez que os argumentos ofertados pelo recorrente não tiveram o condão de elidir as irregularidades inquinadas e nada adicionam aos arrazoados já rejeitados pelo Tribunal, perdurando válidas as razões de decidir consubstanciadas no acórdão atacado.
1.38. Por último, quanto ao suscitado pedido de sustentação oral formulado pela advogada, cabe esclarecer que a sua participação na sessão somente pode ocorrer na forma presencial, consoante dispõe a Resolução - TCU 335/2022. 
PROPOSTA DE ENCAMINHAMENTO
Ante o exposto, submetem-se os autos à consideração superior, com fundamento nos arts. 32, inciso I, e 33, da Lei 8.443/1992, propondo ao Tribunal:
conhecer do recurso interposto e, no mérito, negar-lhe provimento; 
notificar as recorrentes, por intermédio de sua advogada, acerca do deferimento do pedido de sustentação oral, desde que seja realizada na forma presencial, em consonância com a Resolução - TCU 335/2022; e
comunicar a deliberação que vier a ser proferida por esta Corte às recorrentes, à Secretaria Especial de Cultura e ao Procurador-Chefe da Procuradoria da República no Estado do Rio Grande do Sul."
9.	O Ministério Público manifestou-se de acordo com a unidade técnica.
	É o relatório

Maritânia Lúcia Dallagnol (OAB/RS 25.419), representando Sônia Maria Oliveira Ballin, Bianca Ballin e Bruna Ballin

Subprocurador-Geral Lucas Rocha Furtado.

TOMADA DE CONTAS ESPECIAL. CONVÊNIO. IRREGULARIDADES NA EXECUÇÃO DO AJUSTE. CONTAS IRREGULARES. DÉBITO. RECURSO DE RECONSIDERAÇÃO. NEGATIVA DE PROVIMENTO.

TOMADA DE CONTAS ESPECIAL (TCE)

Secretaria de Recursos (Serur); Unidade de Auditoria Especializada em Tomada de Contas Especial (AudTCE).

Trata-se de recurso de reconsideração interposto pelas Sras. Sônia Maria Oliveira Ballin, Bianca Ballin e Bruna Ballin, sucessoras de Vilmar Ballin (falecido) , contra o Acórdão 17252/2021-TCU-Primeira Câmara, proferido em tomada de contas especial (peças 154-158) .
2.	A tomada de contas especial foi instaurada em razão de irregularidades na execução do Convênio 177/2011 firmado entre o extinto Ministério da Cultura e o município de Sapucaia do Sul/RS.
3.	O convênio, no valor R$ 192.540,00, sendo R$ 175.950,00 à conta do concedente e R$ 16.590,00 referentes à contrapartida do convenente, teve vigência no período de 4/7/2012 a 26/12/2014. 
4.	O objeto pactuado consistia na realização do "Festival de Música e Meio Ambiente do Rio dos Sinos", destinado à conscientização ambiental da população local, por meio de oficinas de artes e educação ambiental a serem realizadas durante as etapas do festival, além da divulgação do trabalho dos músicos da região, por meio de apresentações musicais.
5.	Especificamente, o plano de trabalho previa a execução dos seguintes fornecimentos e ações principais (peça 9) :
	Item
	Valor (R$) 

	Contratação de Show 
	32.500,00

	Locação de toldo e palcos
	45.615,00

	Gravação e prensagem de CDs
	9.300,00

	Filmagens e produção
	4.300,00

	Sistema de sonorização
	32.914,00

	Banheiros químicos 
	3.250,00

	Equipe de segurança 
	4.000,00

	Contratação de jurados
	10.000,00

	Iluminação
	17.351,00

6.	Mediante o acórdão impugnado, o Sr. Vilmar Ballin (falecido em 24/12/2020, peça 108) , ex-Prefeito de Sapucaia do Sul/RS) , teve suas contas julgadas irregulares e o seu espólio, foi condenado em débito pela quantia de R$ 171.410,53, devendo os herdeiros arcar com essa quantia até o limite do valor do patrimônio a eles transferido.
7.	Como fundamento do acórdão recorrido, assim constou de seu voto condutor:
"restou evidenciada a apresentação de comprovantes de despesas contendo apenas a descrição genérica das metas e etapas do convênio, sem a especificação dos itens correspondentes, impossibilitando a confirmação de que o projeto tenha sido executado conforme a proposta aprovada, bem como o estabelecimento do nexo de causalidade das despesas efetuadas com o objeto da avença. 
...
Por fim, foi questionada a contratação da empresa Top Vision Produções Ltda., para execução de todos os itens do Plano de Trabalho, o que, além dos indícios de fraude e direcionamento no respectivo procedimento licitatório, não teria sido autorizado pelo Ministério da Cultura."  (grifou-se) .
8.	Estando presentes os requisitos de admissibilidade previstos nos arts. 32, inciso I, e 33 da Lei 8.443/1992, entendo que cabe conhecer do recurso e adentrar o seu mérito.
II
9.	Alegam as recorrentes, em essência, que:
	- a citação foi inválida porque não foi assinada pelo responsável;
	- ocorreu a prescrição;
- os objetivos do convênio foram atingidos;
- a responsabilização deve demonstrar a existência de culpa ou dolo; e
	- não cabe a responsabilização do então prefeito porque ele não participou da execução do convênio;
10.	Tanto a unidade técnica quanto o Ministério Público junto ao TCU entenderam que essas alegações não merecem prosperar e que deve ser negado provimento ao recurso de reconsideração.   
III
11.	Quanto ao questionamento acerca da validade da citação efetuada na instância a quo, registro o entendimento desta Corte no sentido de que as comunicações processuais não exigem entrega pessoal ao destinatário, bastando que o aviso de recebimento seja recebido no endereço da parte constante da base de dados da Receita Federal (v.g. Acórdãos do Plenário 1.008/2016, da Primeira Câmara 2.955/2021, 8.671/2021 e da Segunda Câmara 6791/2013, 3648/2013) . 
12.	Com efeito, a validade do critério de comunicação processual do TCU foi referendada pelo Supremo Tribunal Federal, nos termos do julgamento do MS-AgR 25.816/DF, por meio do qual se afirmou a desnecessidade da ciência pessoal do interessado, entendendo-se suficiente a comprovação da entrega do "AR" no endereço do destinatário.
IV
13.	Quanto à alegação referente à prescrição, observo que a matéria é regida pela Resolução TCU 344/2022, a qual estabelece que prescrevem em cinco anos as pretensões punitiva e ressarcitória (art. 2º) . 
14.	O marco inicial da contagem dos prazos prescricionais está estabelecido no art. 4º dessa norma:
"Art. 4° O prazo de prescrição será contado: 
I - da data em que as contas deveriam ter sido prestadas, no caso de omissão de prestação de contas; 
II - da data da apresentação da prestação de contas ao órgão competente para a sua análise inicial; 
III - do recebimento da denúncia ou da representação pelo Tribunal ou pelos órgãos de controle interno, quanto às apurações decorrentes de processos dessas naturezas; 
IV - da data do conhecimento da irregularidade ou do dano, quando constatados em fiscalização realizada pelo Tribunal, pelos órgãos de controle interno ou pelo próprio órgão ou entidade da Administração Pública onde ocorrer a irregularidade; 
V - do dia em que tiver cessado a permanência ou a continuidade, no caso de irregularidade permanente ou continuada."
15.	Veja-se que esses marcos iniciais da contagem do prazo prescricional possuem natureza objetiva, pois suas ocorrências independem da ciência dos responsáveis acerca da existência do processo de apuração. 
16.	No caso em tela, o prazo prescricional começou a ser contado do dia 29/4/2015, data em que as contas foram prestadas, nos termos do art. 4º, inciso II, da referida resolução (peça 48, p. 1) .
17.	Por outro lado, a norma estabelece as seguintes causas interruptivas da prescrição:
"Art. 5º A prescrição se interrompe: 
I - pela notificação, oitiva, citação ou audiência do responsável, inclusive por edital; 
II - por qualquer ato inequívoco de apuração do fato; 
III - por qualquer ato inequívoco de tentativa de solução conciliatória; 
IV - pela decisão condenatória recorrível."
18.	Verifico que, em 29/12/2017, dentro do prazo de cinco anos, foi operada a interrupção da prescrição em razão da autuação da tomada de contas especial na fase interna da licitação, hipótese prevista no inciso II do art. 5º da Resolução TCU 344/2022 (peça 89, p. 2) .
19.	Depois de interrompida a prescrição, cabe aferir se incide a prescrição intercorrente, que ocorre caso o processo fique paralisado por mais de três anos, pendente de julgamento ou despacho, sendo interrompida "por qualquer ato que evidencie o andamento regular do processo, excetuando-se pedido e concessão de vista dos autos, emissão de certidões, prestação de informações, juntada de procuração ou subestabelecimento e outros atos que não interfiram de modo relevante no curso das apurações" (§ 1º do art. 8º da Resolução 344/2022) .
20.	Em 5/5/2020, foi realizada a citação do responsável (peça 101) .
21.	Em 5/10/2021, foi proferido o acórdão ora impugnado que julgou as contas dos responsáveis (peça 109) .
22.	Da análise desse histórico processual, verifica-se que não transcorreu o prazo de três anos sem que o processo se movimentasse, de forma que a prescrição intercorrente também não restou configurada.
V
23.	Quanto à alegação referente ao atingimento dos objetivos do convênio, observo que consoante a jurisprudência desta Corte de Contas, a análise da regularidade da aplicação dos recursos repassados mediante convênios deve perpassar por três aspectos: realização física do objeto pactuado, nexo de causalidade entre os recursos repassados e os documentos comprobatórios de despesas e atingimento da finalidade pública prevista na avença.
24.	No caso em tela, a prefeitura municipal de Sapucaia do Sul enviou em 20/3/2013, questionamento sobre a possibilidade de contratação de uma entidade sem fins lucrativos para o fornecimento de todos os itens previstos no plano de trabalho sem a cobrança de taxa administrativa. Em 8/4/2013, o Ministério da Cultura respondeu a impossibilidade de tal contratação, em razão da impossibilidade de o município ser mero intermediário na execução dos serviços (peças 25 e 26) .
25.	Apesar da posição da concedente, foi realizado processo licitatório para a contratação de empresa para a realização de todas as etapas do plano de trabalho, caracterizando subconveniamento.
26.	Feita essa contextualização, registro que o processo de prestação de contas, primordialmente, consiste em cinco notas fiscais emitidas pela contratada (subconveniada) que, apesar de fazerem referência ao termo de convênio, não discriminam os serviços efetivamente executados, pois se referem sempre às metas gerais do objeto pactuado.
27.	Assim, por exemplo, não se sabe quanto foi gasto com a atração artística, com equipamentos de som, locação de palco, dentre outros. Tampouco se sabe quem prestou esses serviços. Portanto, são pertinentes as seguintes ponderações do órgão repassador:
"Não é possível verificar a compatibilidade entre o previsto e o realizado porque não há descriminação dos itens nas notas Fiscais ou em outro documento. As notas fiscais enviadas têm como descriminação apenas a etapa referente ao Festival e o valor global gasto em determinada (s) etapas." 
28.	Ou seja, por não ter sido demonstrado o que foi efetivamente executado, acolho os pareceres precedentes no sentido de que deve ser mantida a irregularidade das contas com a imputação de débito.
VI
29.	Trato agora das alegações referentes à suposta ausência de dolo ou culpa do responsável e em relação ao fato de que servidores municipais atuaram na execução do convênio.
30.	Registro que a responsabilidade dos jurisdicionados perante o TCU, para a imputação de débito, é de natureza subjetiva, caracterizada mediante a presença de simples culpa stricto sensu, sendo desnecessária a caracterização de conduta dolosa ou má-fé do gestor para que seja possível a sua responsabilização.
31.	Desse modo, é suficiente a quantificação do dano, a identificação da conduta do responsável que caracterize sua culpa, seja por imprudência, imperícia ou negligência, e a demonstração do nexo de causalidade entre a conduta culposa e a irregularidade que ocasionou o dano ao Erário, em consonância com a jurisprudência firmada pelo TCU. 
32.	Em outras palavras, a jurisprudência do TCU é firme no tocante à responsabilidade pessoal daqueles que se comprometem pela regular aplicação dos recursos federais. Nesse passo, todo aquele que utiliza ou gerencia recursos públicos, por obrigação constitucional e legal, submete-se ao dever de demonstrar o correto emprego dos valores federais, nos termos dos arts. 70, parágrafo único, e 37, caput, da Constituição Federal e do art. 93 do Decreto-Lei 200/1967.
33.	Competia, pois, ao responsável demonstrar a correta utilização dos recursos públicos que lhe foram confiados, o que não ocorreu no presente caso, ante a ausência de documentação que demonstre a execução do objeto nos moldes pactuados.
34.	O fato de a gestão dos recursos ter sido feita por servidores municipais não afasta a responsabilidade do ex-prefeito, pois, na condição de autoridade máxima do município e signatário do termo de referência, era o responsável pela gestão dos recursos federais recebidos, não cabendo a seus subordinados/contratados responder pela sua boa e regular aplicação.
VII
35.	Diante do exposto, acolho o parecer da unidade técnica e a manifestação do Ministério Público junto ao TCU, os quais incorporo como razões de decidir, e voto por que o Tribunal adote o acórdão que ora submeto à deliberação deste Colegiado.
TCU, Sala das Sessões, em 28 de fevereiro de 2023.
BENJAMIN ZYMLER 
Relator